最　高　行　政　法　院　判　決　　　　　　　　　九十一年度判字第一七一五號
　　上　訴　人　乙　○
　　被 上訴 人　高雄縣稅捐稽徵處
　　代　表　人　甲○○
　　參　加　人　高雄縣政府
　　代　表　人　楊秋興　縣長
　　參　加　人　高雄縣鳳山地政事務所
　　代　表　人　薛顯明　主任
右當事人間因地價稅事件，上訴人不服中華民國九十年七月十九日高雄高等行政法院
八十九年度訴字第四八一號判決，提起上訴。本院判決如左：
　　主  文
上訴駁回。
上訴審訴訟費用由上訴人負擔。
　　理  由
一、上訴人於原審起訴主張：本件上訴人所有坐落高雄縣林園鄉○○○段一一八二號
    及同鄉○○段一一二八號土地，經被上訴人依據高雄縣政府所屬建設局（下稱建
    設局）民國（下同）八十六年五月十六日八六建局都字第九二六七九號函認屬公
    共設施完竣區，及高雄縣鳳山地政事務所（下稱地政事務所）八十六年六月十二
    日、十九日八六鳳地所三字第七八四四、八二三二號函附「大坪頂以東地區都市
    計畫公共設施完竣地區範圍內土地清冊」所載上開林子邊段一一八二號土地完竣
    面積為五七七．五平方公尺，林園段一一二八地號土地為五九二平方公尺，乃依
    土地稅法第十四條、第二十二條規定，自八十七年起改課地價稅，經核定八十八
    年度地價稅新台幣（下同）八三、二六九元。惟查按公共設施尚未完竣前，仍作
    農業用地使用之土地，徵收田賦，不屬課徵地價稅範圍，此觀土地稅法第二十二
    條第一項第二款規定可明。而「公共設施完竣」一詞，依平均地權條例施行細則
    第三十六條第一、二項及土地稅法施行細則第二十三條規定，係指道路、自來水
    、排水系統及電力等四項設施建設完竣；且道路以計畫道路能通行貨車為準；自
    來水及電力以可自計畫道路接通輸送為準；排水系統以能排水為準。就此而論，
    系爭土地之兩側鄰接道路，以及排水系統均尚未完竣，難謂可改課地價稅。且依
    八十七年十二月十六日及八十八年七月九日高雄縣政府會勘紀錄影本可知，排水
    系統是否符合需要，系爭土地是否能排水，仍未見權責單位明確意見，故高雄縣
    政府建設局未就前揭法令所定要件逐一檢視，逕予認定系爭土地部分屬公共設施
    完竣範圍，顯有未洽。衡諸上揭細則之規定，需道路、自來水、排水系統、電力
    均完成始為公共設施完竣以觀，可知系爭林子邊段一一二八地號及林園段一一二
    八地號土地公共設施尚未完竣，從而被上訴人改課地價稅即有未當。且系爭二筆
    土地一直從事耕作且有申請到與農業經營不可分離之課田賦事實，依土地稅法第
    二十二條第一項第二款，平均地權條例施行細則第三十四條第一項第二款，第三
    十七條第四款規定，應課田賦而非地價稅。另依平均地權條例施行細則第三十六
    條及都市計畫法台灣省施行細則第九條第二項規定，本件有關公共設施完竣範圍
    之認定，被上訴人係依建設局之通報作為核課之基礎，而依高雄縣政府研商都市
    計畫土地公共設施完竣範圍認定事宜會議紀錄，此一標準在本件系爭土地上公共
    設施範圍完竣之認定，是否符合前開「應以道路兩旁鄰接街廓之一半深度」，並
    非無疑，就系爭土地而言，高雄縣政府建設局所劃定之公共設施完竣範圍，其所
    取擇之街廓東西向一段，幾乎已達一一八二、一一八三土地之東西向寬度之全部
    ，是雖高雄縣政府有權劃定，但對此一劃定結果，顯然對北方面鄰街廓東西向不
    足三十公尺之系爭二筆土地，未盡公平；與前開平均地權條例施行細則第三十六
    條規定不符，顯有違誤。且系爭土地西側及南側之計畫道路尚未開闢，則街廓尚
    未真正形成，上訴人亦無法享受土地開發之便利，此時逕自擇一半距離作為公共
    設施完竣面積之認定，未考量與未開闢道路之實際距離及土地開發成效，自難符
    合平均地權條例授權建設局得視實際情形劃定街廓深度之意旨。至於林園段一一
    二八號土地其公共設施完竣範圍之認定，建設局於鈞院現場勘驗時說明，該土地
    亦係依高雄縣政府研商都市計畫土地公共設施完竣範圍認定事宜會議結論為準而
    認定。惟查系爭土地南側及東側之計劃道路，均尚未開闢，是街廓尚未真正形成
    ，土地所有權人尚無法享受土地開發之便利，此時建設局固以前揭標準認定公共
    設施完竣面積，較諸採取街廓深度一半認定結果，面積較小，但考量系爭土地與
    未開闢道路之實際距離相隔甚遠，及土地開發成效後，建設局於系爭土地所劃定
    街廓深度，仍屬過大，並非妥適。被上訴人既未依上揭規定來核課，則顯有未依
    法課稅之不妥。另地政事務所九十年一月鳳地所字第○○八九五號函所稱計算方
    式，係屬紙上作業，未經實地量測，難謂已有確實課稅。且倘被上訴人課稅並無
    不妥，何以於庭諭後會變更課稅認定，足見被上訴人迄今未能提出確切課稅之認
    定。又上開平均地權條例施行細則第三十六條第三項規定，既已有公共設施完竣
    範圍之明定，則所課內容自當依之認定，方符合稅捐稽徵法第一條之稅捐法定主
    義，也才符合法律明確性原則。且土地稅法及其施行細則、平均地權條例及其施
    行細則，固言公共設施完竣之都市土地課徵地價稅，但課徵數額都未見條文明定
    。從而有必要考量人民財產權不被過度限制、剝奪之比例原則來做核課。本件稅
    捐稽徵處之認定，有違比例原則殊為明顯，應予撤銷。且系爭土地其街廓之認定
    ，被上訴人不應純以有開闢道路、有車通行以及有排水基本設施設置即以公共設
    施完竣為由課稅。且被上訴人認定系爭土地課徵地價稅與否，純以向高雄縣政府
    建設局查詢結果為認定依據，被告未善盡調查即逕行認定，予以改課地價稅，實
    有不當。
二、被上訴人在原審答辯則以：查系爭二筆土地係已規定地價之都市土地，土地使用
    分區分別為住宅區及商業區，原係公共設施尚未完竣範圍且仍作農業使用而課徵
    田賦；嗣經高雄縣鳳山地政事務所分別以八十六年六月十二日（八六）鳳地所三
    字第七八四四號函、八十六年六月十九日（八六）鳳地所三字第八二三二號函，
    檢送「大坪頂以東地區都市計畫公共設施完竣地區範圍內土地清冊」移送被上訴
    人運用，按土地清冊所載，上開林子邊段一一八二號土地完竣面積為五七七．五
    平方公尺，林園段一一二八地號土地為五九二平方公尺，被上訴人乃依土地稅法
    第十四條、第二十二條規定，自八十七年起按完竣比例課徵地價稅。惟上訴人不
    服先後以書面提出異議及申請復查，經高雄縣政府分別於八十七年十二月十六日
    、八十八年七月九日會同被上訴人及自來水公司、台電公司等各權責機關實地會
    勘結果，自來水配水管已埋設於鳳林路距側溝三公尺及文化街西側距側溝二．五
    公尺處；於鳳林路、文化街路側架有高壓電線路；鳳林路現行寬度二九．九五公
    尺，兩旁設有排水溝，文化街現行寬度十公尺兩旁設有排水溝，有高雄縣政府建
    設局函送之會勘紀錄四份可稽。又經高雄縣政府查覆被上訴人，系爭二筆土地公
    共設施完竣面積，林子邊段一一八二地號確為五七七．五平方公尺，林園段一一
    二八地號確為五九二平方公尺，核與前開土地清冊所載完竣面積相符。且按系爭
    二筆土地係屬大坪頂以東地區都市計畫公共設施完竣地區範圍內之土地，業如前
    述，上開認定屬公共設施完竣範圍，其認事用法，揆諸上述規定並無不合。另依
    平均地權條例施行細則第三十六條第三項但書規定，高雄縣政府多次實地勘測後
    ，依「研商都市計畫土地公共設施完竣範圍認定事宜會議結論」認定系爭二筆土
    地公共設施完竣面積，核與上開規定並無不合，上訴人之主張並無可採。是以，
    被上訴人核課上訴人八十八年地價稅洵無違誤。另查有關公共設施完竣與否之認
    定，係依建設局通報作為核課之基礎，依前開高雄縣政府函及會勘紀錄，及該府
    為考量建築問題，業放寬公共設施完竣範圍之認定，凡臨十五米以下道路者，以
    二十米深度為認定完竣範圍，臨十五米以上道路者，以三十米深度為完竣區。按
    平均地權條例施行細則第三十六條規定，以道路兩旁鄰接街廓之一半深度為準，
    非上訴人所稱系爭土地鄰接道路之一半面積，被上訴人依上開縣政府認定標準及
    通報之資料核課稅捐，尚屬從寬，並無違反比例原則。
三、原審審酌全辯論意旨及調查證據之結果，以：上訴人所有坐落高雄縣林園鄉○○
    ○段一一八二地號及同鄉○○段一一二八地號土地，係已規定地價之都市土地，
    並經建設局，認部分土地屬大坪頂以東地區都市計畫公共設施完竣地區範圍內之
    土地，另據地政事務八十六年六月十二、十九日八六鳳地所三字第七八四四、八
    二三二號函送被上訴人之土地清冊，載明系爭土地宗地完竣面積為林子邊段一一
    八二地號五七七．五平方公尺，林園段一一二八地號五九二平方公尺之事實，有
    土地登記謄本、地政事務所上開函及所附大坪頂以東地區都市計畫公共設施完竣
    地區範圍內土地清冊影本、建設局八十六年五月十六日八六建局都字第九二六七
    九號函影本各一份附於原處分卷及本院卷可稽。則被上訴人依法，自完竣次年八
    十七年起改課地價稅，並課徵上訴人八十八年地價稅六○、七八四元，尚無違誤
    。另查依平均地權條例施行細則第三十五條、第三十六條規定，本件公共設施是
    否完竣之認定權責機關，乃建設局。依原處分卷所附該局八十七年十二月三十一
    日八七建局都字第四六九○七號函附八十七年十二月十六日會勘紀錄及八十八年
    五月一日建局都字第一三四三○號復被上訴人函所示，且高雄縣政府於八十八年
    七月九日，再重行會勘，均認定系爭土地屬部分公共設施完竣範圍，有該會勘紀
    錄在原處分卷足佐。上訴人對於鳳林路已施設排水溝、架設高壓線路及林園段一
    一二八地號土地所臨文化街路面已施設有自來水管線、排水溝之事實，並無所爭
    ；另經本院於九十年五月七日至現場履勘結果，系爭林子邊段一一八二地號土地
    東臨三十米鳳林路計畫道路，西側及南邊之計畫道路尚未開闢，北邊為十五米忠
    孝東路計畫道路，鳳林路兩側均有排水溝設施，又上開計畫道路圍成之街廓間，
    尚有一條安和街既成道路，路上有電線桿，履勘當時有小貨車經過，該區他筆土
    地上，並見有住家；另林園段一一二八地號土地西側臨十米文化街已開闢之計畫
    道路，北側臨康樂街已開闢之計畫道路，南側、東側之計畫道路尚未開闢，除系
    爭土地為空地外，附近商店、住宅林立，人車出入頻繁，文化街為兩線道、兩側
    均有水溝等情，有勘驗筆錄在卷可佐。足見並無上訴人主張之無法通行貨車、未
    施設自來水、電力等設備情形，建設局所為上開有關公共設施完竣之會勘紀錄並
    無不實；則其會勘結果認系爭土地屬公共設施完竣範圍，揆諸上開公共設施完竣
    之認定規定尚無不合。至上訴人之系爭土地因地勢不平，遇雨或有積水現象，固
    經其提出照片為證，並經上訴人於建設局八十七年十二月十六日會勘時提出記錄
    在案；然要屬上訴人於土地利用時，是否應自行調整、改良地勢，以與排水設施
    之路面配合之問題，尚與排水設施有無完成無關。另上訴人以系爭土地四周計畫
    道路並未完全未開闢，主張公共設施尚未完竣，既與前述街廓之定義有間，自無
    可採。又所稱林園段一一二八地號土地所臨文化街十米道路，係侵占部分系爭土
    地而開闢云云，縱或屬實，乃道路用地之徵收程序是否合法，或該道路之開闢有
    無損及上訴人權益問題，尚與本件公共設施已否完竣無關。再查，本件系爭林子
    邊段一一八二地號土地僅就前述部分面積改課地價稅，其餘仍屬田賦範圍，乃因
    林子邊段一一八二地號土地所處街廓僅東側鳳林路完成公共設施，其餘計畫道路
    均未完成公共設施使然；另林園段一一二八地號所處街廓亦因僅土地西側、北側
    計畫道路開闢及公共設施已完竣，而南側、東側計畫道路未開闢公共設施未完竣
    等情，業據被上訴人及高雄縣政府陳明在卷。復按，依平均地權條例施行細則第
    三十六條第三項前段規定，公共設施完竣範圍係以道路兩旁鄰接街廓之一半深度
    為準；然若道路同側街廓之深度有顯著差異者或毗鄰地形特殊者，依上開條項後
    段規定，本得視實際情形由縣（市）政府劃定之。而本件高雄縣政府係依上開施
    行細則第三十六條第三項後段法令授權，邀集議會及各相關單位代表，共同開會
    研商，自行訂定認定標準為凡臨十五米以下道路者，以二十米深度為認定完竣範
    圍，臨十五米以上道路者，以三十米深度為完竣區○○於○○街廓深度及地形之
    差異顯已作更妥善而完整之考量，並更放寬公共設施完竣範圍之認定。且因忠孝
    東路雖已開闢，然尚未為公共設施，自無以該側道路為鄰接街廓深度計算基礎之
    理。況如認該忠孝東路亦屬公共設施完竣範圍，則上訴人所應改課地價稅之範圍
    ，自應比本件原處分所核定之課稅面積尚大，乃屬當然。另就林園段一一二八地
    號土地完竣面積之認定，亦復如此，並無應待四周計畫道路均已開闢完成，始得
    改課地價稅之理。末查，高雄縣鳳山地政事務所，依據高雄縣政府認定之公共設
    施完竣範圍，本於職權依平均地權條例施行細則第三十八條規定，及地政機關對
    於此類完竣範圍係採圖解測量方式，予以計算系爭土地之課稅面積，並無違法可
    言；上訴人指摘參加人並未實地測量完竣面積云云，於法無據，自無足取。綜上
    所述，系爭二筆土地所臨之上述鳳林路、文化路等計畫道路既已能通行貨車，自
    來水、電力及排水系統亦均已能接通、輸送及排水，則高雄縣政府依權責認定係
    屬公共設施完竣地區，並依上開規定及會議決議劃定完竣範圍，則被上訴人依高
    雄縣政府認定標準及高雄縣鳳山地政事務所通報之土地清冊資料核課本件地價稅
    ，如前述，已屬從寬，自無違反比例原則可言等理由，因將原決定及原處分均予
    維持，判決駁回上訴人之訴。
四、本院查，參加人既已於原審參加本件訴訟，依行政訴訟法第四十八條規定，將受
    本案判決之相當拘束，自應將參加人列為上訴審當事人。次查原判決並無違誤，
    上訴論旨，仍執前詞以系爭林園段一一二八地號，計畫路應十米寬，因林園鄉公
    所訴敗與林文賓闢路後，移一尺餘與乙○地、排水溝設於乙○地，現僅餘九．二
    米，計畫路不完竣，地下自來水道設於文化路西方邊，排水不暢通不良。且林園
    段一一二八號隔迅之地課田賦，其雙重標準至為明顯也。一一二八地號土地，其
    中○．九六六公頃被鄉公所侵佔一七三系為闢路。又該土地因耕作一甲左右農作
    稻穀，其一一二八地號全做為晒穀場地用，有申請與農業經營不可分離，目前課
    田賦中在案。依土地稅法第十四條、第二十二條第一項第二款明定都市地公共設
    施未完竣，仍作農業用地使用者應課田賦。另以一一八二號土地而言，台糖鐵路
    自安和路延北經一一八二號土地至忠孝東路段，計畫路十公尺寬計畫路，高雄縣
    政府未開設，且只有六尺寬，原判決並誤解既成巷道非計劃道路，與公共設施完
    範圍之認定無關。又該筆土地東側鳳林公路上固有排水溝，惟於該筆土地與鳳林
    公路間，另隔有一二一五之九號鄉有地，從而該土地東側並無法毗鄰鳳林公路上
    之排水溝，至該土地西側則無排水溝，經原審現場勘驗屬實，因此該土地四周無
    任何排水設施，遇雨即積水，此有照片三幀在原審卷可憑，是該土地無法排水至
    明，亦難稱為公共設施業已完竣。另依平均地權條例施行細則第三十六條三項本
    文規定，公共設施倘若完竣範圍，應以道路面邊鄰接街廓之一半深度為準，而非
    以該公共設施完竣之範圍為定，倘以已完成一一二八號○．○九五三平方公尺其
    一半為○．○四七六五平方公尺，而竟誤課○．○五九二平方公尺，又以不施設
    完竣。且本件為何係以東側鳳林路為準而劃定公共設施完竣面積，而非以北側忠
    孝東路為準而劃定公共設施完竣面積？又依高雄縣政府研商都市計劃土地公共設
    施完竣範圍認定事宜會註結論所載：都市計到十五公尺以上道路公共設施完竣範
    圍為道路兩旁鄰接廓三十公尺深度為準，十五公尺以下其公共設施完竣範圍為道
    路兩旁鄰接廓二十公尺深度為準，惟本件為何不採此一標準？又系爭土地西側及
    南側之計劃道路，既尚未開闢，則街廓尚未真正形成，土地所有權人尚無法享受
    土地開發之便利，此時逕自取擇一半距離作為公共設施完竣面積之認定，未考量
    與未開闆道路之實際距離深遠，及土地開發成效，自難符平均地權條例授權建設
    局得視實際情形劃定街廓深度之意旨。另系爭土地南側及東側之計劃道路，均尚
    未開闢，是街廓尚未真正形成，土地所有權人尚無法享受土地開發之便利，此時
    建設局固以其標準認定公共設施完竣面積，較諸採取街廓深度一半認定結果，面
    積較小，但考量系爭土地與未開闢道路之實際距離相隔甚遠，及土地開發成效後
    ，高雄縣政府建設局於系爭土地所劃定街廓深度，仍屬過大，並非妥適等理由指
    摘原判決違誤，求予廢棄。惟查被上訴人係依高雄縣政府認定屬公共設施完竣地
    區範圍內土地，完竣面積部分經參加人鳳山地政事務所分別以於八十六年六月十
    二日（八六）鳳地所三字第七八四四號函、八十六年六月十九日（八六）鳳地所
    三字第八二三二號函，檢送「大坪頂以東地區都市計畫公共設施完竣地區範圍內
    土地清冊」，自完竣次年起按完竣比例課徵地價稅，上訴人不服申請復查，經高
    雄縣政府分別於八十七年十二月十六日、八十八年七月九日會同被上訴人及自來
    水公司、台電公司等各權責機關實地會勘結果，自來水配水管已埋設於鳳林路距
    側溝三公尺及文化街西側距側溝二．五公尺處，於鳳林路、文化街路側架有高壓
    線路，鳳林路現行寬度二九．九五公尺，兩旁設有排水溝，及文化街現行寬度十
    公尺兩旁設有排水溝，有建設局函送之會勘記錄四份附卷可稽。又經高雄縣政府
    查複被上訴人，系爭二筆土地公共設施完竣面積，林子邊段一一八二地號確為五
    七七．五平方公尺，林園段一一二八地號確為五九二平方公尺，核與前開「大坪
    頂以東地區都市計畫公共設施完竣地區範圍內土地清冊」所載完竣面積相符。前
    開公共設施已完竣及完竣面積之認定，業經原審受命法官與被上訴人、鳳山地政
    事務所及高雄縣政府等，於九十年五月七日至現場履勘結果，系爭土地東臨三十
    米鳳林路計畫道路，西側及南邊之計畫道路尚未開闢，北邊為十五米忠孝東路計
    畫道路，鳳林路兩側均有排水溝設施，又上開計畫道路圍成之街廓之間，尚有一
    條安和街為既成道路，路上有電線桿，履勘當時有小貨車經過，該區他筆土地上
    ，並見有住家；足見並無上訴人主張之無法通行貨車及自來水、電力未設施情形
    。至上訴人之系爭土地因自行填墊致地勢不平，遇雨或有積水現象，固經其提出
    照片為證，並經上訴人於建設局八十七年十二月十六日會勘時提出記錄在案；然
    要屬上訴人於土地利用時，是否應自行調整、改良地勢，以與排水設施之路面配
    合之問題，尚與排水設施有無完成無關。上訴意旨所稱林園段一一二八地號因鄉
    ○○○路侵占○．○九六六平方公尺，陳蔡罔帶交換地面積是否扣除，該土地仍
    作為曬穀場，有申請農業經營不可分離乙節，，上訴人於原審法官現場履勘時雖
    有所主張，但未能提出確切證據以實其說，尚不足採為有利之認定。而土地究作
    何種用地使用非屬公共設施是否完竣之認定要件，平均地權條例施行細則第三十
    六條補充規定著有明定，上訴人以其土地仍作農業使用，，請求免課徵地價稅之
    詞，尚不足採。綜上所述，原判決認事用法均妥適，上訴意旨經核無理由，應予
    駁回。又本件既因上訴無理由，應予駁回，爰不待參加人高雄縣政府及高雄縣鳳
    山地政事務所之陳述，逕行判決，附此明。
據上論結，本件上訴為無理由，爰依行政訴訟法第二百五十五條第一項、第九十八條
第三項前段，判決如主文。
中　　華　　民　　國　　九十一　　　年　　　九　　　　月　　 十九 　　　日
                    最 高 行 政 法 院  第 二 庭
                                審 判 長 法  官　　　陳　石　獅
                                         法  官      吳  明  鴻
                                         法  官　　　彭　鳳　至
                                         法  官　　　高　啟　燦
                                         法  官　　　黃　合　文
右  正  本  證  明  與  原  本  無  異
　　　　　　　　　　　　　　　　　　　　 法院書記官　蘇  金  全
中　　華　　民　　國　　九十一　　　年　　　十　　　　月　　　三十　　　日
